【裁判字號】    95,易,2223
【裁判日期】    970530
【裁判案由】    偽造文書
【裁判全文】
臺灣板橋地方法院刑事判決              95年度易字第2223號
公  訴  人  臺灣板橋地方法院檢察署檢察官
被      告  丙○○
被      告  庚○○
上列二人共同
選任辯護人  林樹旺律師
            莊志成律師
上列被告因偽造文書案件，經檢察官提起公訴（95年度偵續一字
第47號），本院判決如下：
    主  文
丙○○、庚○○均無罪。
    理  由
一、本件公訴意旨略以：被告丙○○與告訴人馥華建設股份有限
    公司（下稱馥華公司）、壬○○（壬○○於民國94年6 月27
    日死亡，繼承人為辛○○○、癸○○、李芳裕、己○○、丁○○、戊○○等）及辛○○○等人，分別共有坐落台北縣蘆
    洲市○○段489 地號之土地（權利範圍分別為：告訴人馥華
    公司十萬分之590 ，告訴人壬○○、辛○○○各十萬分之10
    87，被告丙○○為十萬分之12048） 及台北縣蘆洲市○○段
    2174與2175建號之建物（權利範圍分別為告訴人馥華公司十
    萬分之6102，告訴人壬○○、辛○○○各為十萬分之7716，
    被告丙○○為十萬分之78466） ，建物門牌為台北縣蘆洲市
    ○○路31號1 、2 樓及同號地下一層之一，當時為取得較大
    容積率，遂將系爭建物規劃為超級市場用地，並為限制所有
    人於取得較多容積率後，變更使用或分別出售，系爭建物1
    、2 樓僅申請單一門牌碼號，被告丙○○、告訴人馥華公司
    、壬○○及辛○○○等人則以分別共有方式取得所有權。又
    因全體共有人持分不同，乃由各共有人於88年5 月4 日就系
    爭1 、2 樓建物空間簽署共同協議分管協議書，各共有人均
    有獨立出入門戶及樓梯。嗣被告丙○○為將建物變更為文教
    用途，遂其從事國小學生相關之補教事業，先由具有犯意聯
    絡之被告庚○○（為被告丙○○之妻）要求其不知情之女子
    ○○、女婿丑○○及其子甲○○、乙○○等人（上開4 人另
    為不起訴處分）出具名義，於92年12月23日虛設「右博特開
    發有限公司」（起訴書誤載為右博特開發股份有限公司，應
    予更正；以下簡稱右博特公司）後，在未告知共有人即告訴
    人馥華公司、辛○○○等人且未經其等同意之情形下，被告
    丙○○旋即於翌日（即92年12月24日）利用土地法第34條之
    1 多數決得處分共有物之規定，擅自以新台幣（下同）2 億
    9458萬1491元之代價，將其與告訴人馥華公司、辛○○○等
    所共有之上開建物、土地出售予右博特公司，並遲至93年3
    月17日始通知詢問告訴人馥華公司、辛○○○等對系爭建物
    、土地是否行使優先承購權。又因右博特公司係被告丙○○
    及被告庚○○為以假買賣方式取得上開土地、建物而虛設之
    人頭公司，該公司實際上並無資力支付高達2 億9458萬1491
    元之價金，故被告丙○○分別於93年3 月間某日將2000萬元
    交由被告庚○○存入李女自己所有之寶華銀行蘆洲分行帳戶
    後，再於同年4 月1 日轉匯至被告庚○○自己所有之國泰世
    華商業銀行信義分行帳戶（帳號00000000 0000 號）；於93
    年4 月2 日由被告丙○○所有之國泰世華商業銀行信義分行
    帳戶（帳號0000000000 00 號）轉匯7000萬元至被告庚○○
    所有之上開國泰世華商業銀行信義分行帳戶；嗣於93年3 月
    間以被告庚○○名義向國泰世華商業銀行信義分行辦理貸款
    後，該分行於93年4 月2 日核撥3150萬元至被告庚○○所有
    之上開國泰世華商業銀行信義分行帳戶；被告丙○○於93年
    4 月1 日及同年4 月2 日二天之內共集資1 億2 千萬元至被
    告庚○○上開國泰世華商業銀行信義分行帳戶後，再於93年
    4 月2 日將上開1 億2 千萬元一次轉匯入右博特公司所有之
    國泰世華商業銀行信義分行帳戶（帳號0000000000 00 號）
    ，而被告庚○○復於同日以右博特公司名義由上開帳戶支付
    1 億3 千萬元（分兩筆各為1 億1500萬元及1500萬元）予被
    告丙○○作為支付價金之用，其餘價金1 億6458萬1491元則
    以右博特公司名義簽發本票予被告丙○○收執，以完成此筆
    假買賣之價金交付程序。被告庚○○另於93年4 月8 日持前
    該虛偽之系爭房地買賣契約書向台北縣三重市地政事務所辦
    理不動產買賣移轉登記，致使不知情之地政機關承辦人員將
    上開不實事項登載於職務上所掌之公文書，足以生損害於告
    訴人馥華公司、辛○○○等及地政機關對地政管理之正確性
    。因認被告丙○○、庚○○共同涉犯有刑法第214 條之使公
    務員登載不實罪嫌云云。
二、按犯罪事實應依證據認定之，無證據不得認定犯罪事實；又
    不能證明被告犯罪者，應諭知無罪之判決，刑事訴訟法第15
    4 條第2 項及第301 條第1 項前段分別定有明文。又刑事訴
    訟法上所謂認定事實之證據，係指足以認定被告確有犯罪行
    為之積極證據而言，該項證據自須適合於被告犯罪事實之認
    定，始得採為斷罪資料；且事實之認定應憑證據，如未發現
    相當證據，或證據不足以證明，自不能以推測或擬制之方法
    ，以為裁判之依據；次按認定不利於被告之事實，須依積極
    證據，茍積極之證據本身存有瑕疵而不足為不利於被告事實
    之認定，即應為有利於被告之認定，更不必有何有利之證據
    ，而此用以證明犯罪事實之證據，猶須於通常一般人均不至
    於有所懷疑，堪予確信其已臻真實者，始得據以為有罪之認
    定，倘其證明尚未達到此一程度，而有合理性之懷疑存在，
    致使無從為有罪之確信時，即應為無罪之判決；最高法院82
    年度臺上字第163 號著有判決、同院76年度臺上字第4986號
    、30年度上字第816 號及最高法院29年上字第3105號、40年
    臺上字第86號亦分別著有判例可資參照。本件公訴人認被告
    丙○○、庚○○二人涉犯有前開使公務員登載不實罪之犯行
    ，無非係依：1 、告訴人馥華公司等於偵查中之指訴。2 、
    案外人子○○、丑○○、甲○○、乙○○等人於偵查中之供
    述。3 、被告庚○○所有之國泰世華商業銀行信義分行帳戶
    （帳號000000000000號）交易明細資料及國泰世華商業銀行
    信義分行95年7 月26日（95）國世信義字第0107號函、94年
    3 月21日（94）國世信義字第0028號函各乙份。4 、案外人
    右博特公司93年度之營業稅申報資料、營利事業所得稅資料
    及統一發票等資料。5 、台灣板橋地方法院93年度訴字第12
    94號民事判決書乙份與系爭土地及建物謄本、買賣契約書等
    資料，資為被告丙○○、庚○○二人涉犯本罪之依據。惟訊
    據被告丙○○、庚○○二人均堅決否認有何前開使公務員登
    載不實罪之犯行，各自辯稱如下：
（一）、被告丙○○辯稱：1 、其將前揭共有坐落台北縣蘆洲市
        ○○段489 地號之土地與其上即坐落台北縣蘆洲市○○
        段2174與2175建號之建物出賣與案外人右博特公司，彼
        此間之買賣是真實的。因其將上開土地、建物出賣給右
        博特公司後，有將產權有登記給右博特公司；而且右博
        特公司也有給付其本人一、二期價款；同時其本人也有
        對於其他共有人向法院提存款項五千多萬元；並且也有
        申報稅金，故其與右博特公司間所成立之上開土地、建
        物之買賣契約是真實的。2 、當初其配偶即被告庚○○
        與其子女成立右博特公司時，因其配偶即被告庚○○與
        其子女資金不足，故其本人有給其配偶即被告庚○○資
        金款項一千六百萬元；也有贈與其子女一部分款項以成
        立右博特公司，其本人贈與其子女款項目的係給其子女
        做生意的資金，因其本人認為提供部分款項供其配偶、
        子女作為成立公司的資金是很合理的。3 、其本人對於
        其他共有人於通知行使優先承買權時，其他共有人亦已
        同意其本人與右博特公司之前開土地、建物買賣。
（二）、被告庚○○辯稱：1 、其與其子女所成立之右博特公司
        ，因其本身資金不夠，故由其配偶即被告丙○○給其本
        人一千六百萬元；另有向世華銀行貸借款項三千餘萬元
        ，利息是二點零五，款項一年多才還完，並非半年還完
        。期間其有將其本人所有之四間房地出賣，只是時間記
        錯。2 、右博特公司之股東成員均有出資，股東成員除
        其本人外，尚有其女子○○，子甲○○、乙○○及女婿
        丑○○等人，股東成員之出資均是真的，股東成員之出
        資有的係向銀行貸款。其女子○○向銀行借錢時，有提
        供足夠抵押品，因銀行要求抵押借款時需要有保證人，
        故其本人才出面擔任其女子○○之保證人。右博特公司
        股東成員出資的款項均有進入右博特公司，而右博特公
        司有在做生意，故有開立發票，每年均有申報稅金，是
        實在的公司，並非空公司。3 、其配偶即被告丙○○要
        賣蘆洲市○○段系爭建物時，因其朋友有在做住商不動
        產行業，雙方洽談接近差不多，嗣因有仲介建議其本人
        ，對其表示，「既然是妳先生要賣房子那就由他來買就
        好」，嗣經其向仲介表示要考慮看看。因系爭房地的共
        有人如實際上行使優先購買權時，其右博特公司也無法
        購買得到；如果無法買到蘆洲市○○段系爭房地，其右
        博特公司也會到別處購買合適的房地。公訴人指稱右博
        特公司沒有營業並非實在；因購買前開蘆洲市○○段系
        爭房地後，其有去請教建築師關於變更事項，但變更需
        一、二年時間，嗣經變更完畢後，就將前開購買之蘆洲
        市○○段系爭房地出租給第三人；而且右博特公司也有
        作進口生意。至於其子甲○○、乙○○所出資的款項，
        有一部份係其於八十餘年間起，每年均有陸續贈與其子
        女款項。4 、右博特公司成立後，公司股東成員即其子
        女、女婿等人均有授權其本人處理公司事項；嗣其右博
        特公司向其夫即被告丙○○間買受前開蘆洲市○○段系
        爭房地，均有依照買賣契約的條件履行；而且告訴人馥
        華建設公司也有在前開蘆洲市○○段系爭房地設定一個
        四千萬元的抵押權，故銀行才不願意繼續撥款。因此可
        見右博特公司與被告丙○○間之買賣前揭蘆洲市○○段
        系爭房地係真實的。
（三）、辯護人二人除提出辯護意旨狀外，另辯護略稱：1 、被
        告丙○○之寶華商業銀行蘆洲分行（之前為泛亞商業銀
        行）活期儲蓄存款帳號000000000000號於92年11月5 日
        轉帳一千六百萬元至被告庚○○泛亞商業銀行帳號0000
        00000000號時，右博特公司還沒有要成立也還沒有要申
        請。事後該筆款項是在93年4 月間才借給右博特公司，
        因為那時候還沒有成立右博特公司，故還沒有想到要與
        被告丙○○成立上開系爭房地的買賣。2 、檢察官認為
        案外人右博特公司是虛設的公司，但依公司法第九條規
        定，有規範所謂的虛設公司，意即所謂的虛設公司就是
        公司資金沒有到位，或是公司資金到位以後就馬上領回
        。本件右博特公司並無上開資金未到位或資金到位馬上
        領回的情形；右博特公司資本額二千萬元，公司每個股
        東均有將錢匯入公司，而且公司該部分資金也做為本件
        與被告丙○○買賣上開系爭房地的部分資金。右博特公
        司部分股東的資金是被告丙○○、庚○○二人以父母的
        身分贈與的；是由被告夫妻二人自八十八年起按照每年
        免稅額贈與被告子女，由此可證右博特公司並非虛設公
        司。所謂通謀意思虛偽表示，表示買賣雙方沒有買賣的
        真意，惟本件案外人右博特公司與被告丙○○買賣雙方
        均有買賣的真意，且也有照買賣契約履行；而且右博特
        公司還去借錢，另外也因為是真正的買賣，所以在上開
        買賣之前才委託鑑價公司鑑定前開系爭房地、建物之價
        值，並按照土地法規定通知共有人行使優先承購權，如
        果共有人行使優先承購權，則被告丙○○也必須以約定
        的價金賣給行使優先承購人，故上開系爭土地建物之買
        賣是公開的。3 、前開鑑價、估價是否合理，該部分檢
        察官起訴並沒有依照估價，而且被告丙○○也沒有賤賣
        資產之事，亦無通謀意思表示之情事。當初上開系爭土
        地、建物要辦理過戶、提存時，告訴人馥華建設公司於
        得知被告丙○○與案外人右博特公司要成立本件系爭土
        地、建物買賣時，即趕快去辦理四千萬元之抵押設定；
        然被告丙○○獲悉後，仍然去辦理提存，可見被告丙○○與案外人右博特公司間關於前開系爭土地、建物之買
        賣並非假買賣。而右博特公司為了要支付前揭系爭土地
        、建物之買賣價金，公司股東都去向銀行借款以便支付
        價金，如果是通謀虛偽意思表示，則右博特公司即不用
        於第一期即給付一億餘元款項之價金，而大可一期給付
        幾百萬元即可。告訴人指稱被告丙○○與案外人右博特
        公司間之上開系爭土地、建物買賣是在92年11月27日，
        但該案件在93年3 月才通知告訴人馥華建設公司他們行
        使優先承購權，故告訴人認為在該段時間，被告丙○○
        有虛偽的意思表示的情事。其實在該段時間，依證人寅
        ○○之證述，可知在該段時間是在協調，嗣因協調破滅
        ，被告丙○○因擔心有系爭土地、建物之其他共有人用
        不法的手段來阻止前揭系爭土地、建物買賣；果然在通
        知共有人後，告訴人馥華建設公司就設定四千萬元的抵
        押權，由此可見前揭被告丙○○與案外人右博特公司間
        之上開系爭土地、建物買賣是真實的。蓋右博特公司向
        被告庚○○借款，或被告庚○○向另一被告丙○○借款
        ，該等借款均有還款紀錄，故可以看出上開相關的借貸
        均為真實。
四、本院認為被告丙○○、庚○○二人無罪之理由如下：
（一）、本案被告丙○○、庚○○二人是否構成使公務員登載不
        實罪，系爭關鍵問題在於：1 、前開右博特公司究竟是
        否被告庚○○與不知情之案外人即被告庚○○之女子○○、女婿丑○○及被告庚○○之子甲○○、乙○○等人
        所虛設之人頭公司？2 、被告丙○○與案外人右博特公
        司間就前開系爭土地、建物所成立之買賣契約究竟是否
        假買賣？亦即前揭買賣契約是否為虛偽不實之假契約？
        蓋上開右博特公司如係虛設之公司，且被告丙○○與案
        外人右博特公司間就上揭系爭土地、建物所成立之買賣
        契約亦是虛偽不實，嗣經被告庚○○持該不實之買賣契
        約前往地政事務所辦理移轉登記，如此始有使公務員登
        載不實罪之之問題。
（二）、經查：
1、右博特開發有限公司（以下簡稱右博特公司；起訴書誤載為
   右博特開發股份有限公司，應予更正）最初係由股東即被告
   庚○○與其子甲○○、乙○○；被告庚○○之女子○○、女
   婿丑○○等人出資設立，籌設該右博特公司時，係由被告庚○○出資500 萬元，案外人甲○○、乙○○各出資200 萬元
   ，子○○出資500 萬元，丑○○出資600 萬元，資本額共計
   2000萬元，而於92年12月23日登記設立；有些股東出資之款
   項則係向銀行貸款；公司成立時負責人為丑○○，公司主要
   營業項目為進出口貿易、房地產買賣；而公司業務均由其他
   股東授權被告庚○○在處理，被告庚○○則為公司實際負責
   人，並由該公司董事丑○○代表對外簽約；嗣該公司資本有
   增資到2500萬元，新股東為周簡素貞各等情，除據被告庚○○於警詢與偵查中供明外（93年度他字第7649號偵查卷第31
   頁至第16頁；95年度偵續一字第47號偵查卷第130 頁；94年
   度偵續字第80號偵查卷第125 頁）；並據證人子○○、丑○○、甲○○、乙○○等人於本院審理時證述明確，復有右博
   特公司設立登記表影本（代表人為丑○○，含公司董事、股
   東名單）等在卷足憑（本院卷第2 宗第47頁至第50頁；第52
   頁至第57 頁 ；第58頁至第60頁；第61頁至第63頁；93年度
   他字第7649 號 偵查卷第51頁正面、背面、94年偵續字第80
   號偵查卷第50頁、51頁）（按上開右博特公司於93年5 月3日
   增資500 萬元，資本總額增加為2500萬元，代表人改為周簡
   素貞等情，此有右博特公司公司變更登記表（影本）在卷可
   稽，見同上93年度他字第7649號偵查卷第64頁至第66頁、95
   年偵續一字第47號偵查卷第123 頁）。又前開右博特公司設
   立登記時籌組之資本額共計2000萬元，係由被告庚○○與其
   他股東子○○、丑○○、甲○○及乙○○等人於92年12月17
   日分別出資匯款或轉帳進入當時之右博特公司籌備處設立於
   國泰世華銀行信義分行活期存款帳戶內（代表人為丑○○，
   存款帳號：000000000 000） ，有上開銀行帳戶存摺明細之
   日期、轉帳、匯款明細表（影本）與子○○（國泰世華銀行
   信義分行活期儲蓄存款帳號：000000000000）丑○○（國泰
   世華銀行信義分行活期儲蓄存款帳號：0000000 00000） 等
   人之活期儲蓄存款存摺（影本）明細及國泰世華銀行信義分
   行函送存戶子○○、丑○○之帳戶交易明細表及右博特公司
   股東出資明細表、被告庚○○之泛亞銀行蘆洲分行（帳號：
   000 00 0000000）存摺存款往來明細查詢報表、乙○○之台
   北縣八里鄉農會（八里埤頭）存款存摺（帳號：000000000
   00000） 、甲○○之台北縣八里鄉農會（八里埤頭）存款存
   摺（帳號：00000000000000）明細等各在卷可稽（94年偵續
   字第80號偵查卷第193 頁至第195 頁；95年偵續一字第47號
   偵查卷第161 頁至第163 頁、178 頁至第182 頁）。由此可
   見，上開右博特公司於成立時，公司之資本來源皆由原始股
   東即被告庚○○與案外人子○○、丑○○、甲○○、乙○○
   等人以渠等自有資金支付，且該股東之出資額均已繳清已如
   前述；此與所謂虛設公司，乃是指股東並未實際繳納股款,
   而以申請文件表明收足，或股東雖已繳納而於登記後將股款
   發還股東或任由股東收回者迥然有別。蓋前開右博特公司之
   股款業已繳納, 並無上開所謂虛設公司之未繳股款或繳納股
   款後隨即領回之問題，自無告訴人所指稱係虛設公司之疑慮
   。
2、又前開右博特公司成立後，自民國93年起均有依規定申報營
   業稅、營利事業所得稅，有93年度、94年度營利事業所得稅
   電子結算申報回執聯、93年度營利事業所得稅結算、92年度
   未分配盈餘網路申報總表、93年度營利事業所得稅結算申報
   書、資產負債表、93年度營利事業投資人明細及分配盈餘表
   、93年度股東可扣抵稅額帳戶變動明細申報表、92年度未分
   配盈餘申報書（均影本）、93年3 月至94年6 月之營業人銷
   售額與稅額申報書、94年7 月至95年8 月營業人銷售額與稅
   額申報書、94年12月31日資產負債表及財政部臺灣省北區國
   稅局台北縣分局函附右博特公司之營業稅申報資料、營利事
   業所得稅資料及93年4 月至95年8 月統一發票等相關資料等
   各在卷足憑（94年偵續字第80號偵查卷第196 頁至第204 頁
   ；95年偵續一字第47號偵查卷第86頁至第122 頁、第208 頁
   至第220 頁）。由此可知，上開右博特公司有依法申報營業
   稅及營利事業所得稅，足見前揭右博特公司確有在營運，並
   非虛設之公司甚明。
3、查右博特公司既係依公司法規定設立登記，已如前述，則其
   在法律上當然具有獨立之法人人格已明；其與其他股東成員
   之自然人，乃各為獨立之不同人格主體。又右博特公司於92
   年12月23日經主管機關核准設立登記後，由其代表人丑○○
   ，於92年12月24日與被告丙○○訂立土地、房屋買賣契約，
   以總價金2 億9,458 萬1,491 元購買被告丙○○與告訴人馥
   華公司、壬○○（已歿）、辛○○○等所有上揭共有之系爭
   土地、建物（即坐落台北縣蘆洲市○○段489 地號之土地與
   其上即坐落台北縣蘆洲市○○段2174與2175建號之建物）；
   而依上開買賣契約第2 條約定，乙方即買受人右博特公司應
   於契約成立同時支付甲方（出賣人）即被告丙○○價金1,500
   萬元，並於完稅時支付出賣人即被告丙○○價金1 億1,500萬
   元，另於所有權移轉登記完畢同時支付被告丙○○價金1 億
   6,458 萬1,4 91元各等情，此有土地房屋買賣契約書在卷可
   稽（93年度他字第7649號偵查卷第142 頁至第147 頁）。按
   該右博特公司向被告丙○○所購買上開系爭土地、建物之買
   賣價金，其中一部分款項1 億2000萬元係向被告庚○○所貸
   借，除據被告庚○○於偵查中供明在卷外（94年度偵續字第
   80號偵查卷第125 頁、153 頁），並有被告庚○○於93年4
   月2 日自其國泰世華銀行信義分行活期存款帳戶（帳號：00
   0000000000號）轉帳款項1 億2000萬元至右博特公司在國泰
   世華銀行信義分行活期存款帳戶（帳號：000000000000號）
   等之被告庚○○之存摺（影本）與右博特公司之存摺（影本
   ）之日期交易明細（本院卷第1 宗第130 頁至第133 頁）與
   國泰世華銀行信義分行95年7 月26日，（九十五）國世信義
   字第017 號函（其中說明欄第五點所示）（95年偵續一字第
   47號偵查卷第75之1 頁；94年度偵續字第80號偵查卷第224
   頁）、右博特公司與被告庚○○間借貸上開1 億2000萬元之
   合約書（93年度他字第7649號偵查卷第109 頁；本院卷第1
   宗第126 頁；第2 宗第264 頁、265 頁）及被告庚○○書立
   收取前開右博特公司貸借款項1 億2000 萬 元金額利息之收
   據（本院卷第3 宗第87頁至第103 頁）等各在卷可稽。由上
   說明，可見右博特公司向被告丙○○購買前揭系爭土地、建
   物除其公司資本額2000萬元外，另向被告庚○○借貸1 億200
   0 萬元，業已籌措相當金額之資金甚明。而右博特公司向被
   告丙○○購買上揭系爭土地、建物，交付款項1,500 萬元及1
   億1,500 萬元部分（其中92年12月25日匯款1500萬元；93年4
   月2 日匯款1 億1,500 萬元），亦有右博特公司所有前開國
   泰世華銀行信義分行活期存款帳戶轉帳日期、金額與被告丙○○國泰世華銀行信義分行活期存款帳戶（帳號：000000000
   000 號）轉帳日期、金額之存摺明細（本院卷第1 宗第132
   頁至第133 頁；第2 宗第22頁）及右博特公司於92年12月25
   日、93年4 月2 日之存款憑條（影本）等各在卷足憑（93年
   度他字第7649號偵查卷第72頁、第71之1 頁、第110 頁）。
   公訴人起訴書第3 頁第6 行記載：「而庚○○復於同日（即4
   月2 日）以右博特公司名義由上開帳戶支付1 億3 千萬元（
   分兩筆各為1 億1500萬元及1500萬元）予被告丙○○作為支
   付價金之用，、、、」，因與前開右博特公司匯款該二筆款
   項之日期不符，已如前述，併予敘明。
4、
（1）、查被告丙○○所有上揭系爭坐落台北縣蘆洲市○○段489
       地號之共有土地，所有權權利範圍為十萬分之12048 ；
       告訴人馥華公司所有權權利範圍則為十萬分之590 ；告
       訴人壬○○、辛○○○所有權權利範圍各為十萬分之10
       87；另被告丙○○所有上揭系爭台北縣蘆洲市○○段217
       4 與217 5 建號之共有建物所有權權利範圍各為十萬分
       之78466 ；告訴人馥華公司所有權權利範圍各為十萬分
       之6102，告訴人壬○○、辛○○○所有權權利範圍各為
       各為十萬分之771 6 各等情，有上開土地、建物登記謄
       本在卷可證（93年度他字第7649號偵查卷第43頁至第47
       頁）；由此可知，被告丙○○就上開系爭土地、建物所
       有權應有部分已逾3 分之2 。又被告丙○○就上開系爭
       共有土地、建物於92年12月24日與案外人右博特公司簽
       訂上開系爭土地房屋買賣契約，已如前述。被告丙○○
       依土地法第34條之1 規定，將上揭共有系爭土地、建物
       以總價金2 億9,458 萬1,491 元出售予右博特公司，並
       於93年3 月17日通知告訴人馥華公司、壬○○、辛○○○等人於10日內行使優先承購權，而未據行使，此有台
       北杭南郵局第851 號存證信函（影本）在卷可證（93年
       度他字第7649號偵查卷第49頁至第50頁背面；94年偵續
       字第80號偵查卷第103 頁至第105 頁）；倘告訴人主張
       行使優先承買權，則告訴人等將得依法優先承購上開系
       爭土地、建物等不動產，則出賣人即被告丙○○與買受
       人右博特公司茍係彼此間有通謀虛偽意思表示，無意成
       立買賣上開系爭土地、建物，則被告丙○○或右博特公
       司豈不反將遭受買賣契約之拘束？又告訴人是否主張優
       先承買權，出賣人被告丙○○亦無從預知，如何與買受
       人右博特公司事先通謀虛偽意思表示成立本件系爭土地
       、房屋買買賣契約？又買受人右博特公司業已依約繳付
       出賣人即被告丙○○第1 期價款1,5 00萬元、及第2 期
       價款1 億1,500 萬元等情，已如上述。再右博特公司向
       被告丙○○買受上開系爭土地、建物後，均有依規定繳
       納契稅、土地增值稅等稅捐，此有契稅申報書、繳款書
       、土地增值稅申報書、繳款書等在卷足憑（本院卷第1
       宗第90頁至第99頁）。
（2）、有關前開土地房屋買賣契約所述之第3 期尾款1 億6,458
       萬1,491 元部分，依上揭系爭不動產買賣契約書第2 條
       第3 款約定: 「於所有權轉登記完畢同時 (如辦理抵押
       貸款, 以連件方式辦理)乙 方（即買受人右博特公司）
       支付甲方（即被告丙○○）新台幣164,581,491 元。」
       ，同約第7 條規定: 「本件土地房屋甲方應於本約第2
       條第3 款之款項付清時交予乙方掌管或居住, 不得拖延
       ... 」（見93年度他字第7649號偵查卷第143頁背面）。
       由上開約定可知，有關系爭土地、建物之買受人右博特
       公司關於前述買賣契約尾款164,581,491 元之給付, 係
       約定由買受人右博特公司以買受之上開系爭土地、建物
       向銀行辦理抵押貸款以支付甚明。嗣因被告丙○○於對
       告訴人馥華公司等人通知行使優先承購權後，告訴人馥
       華公司乃於93年3 月26日將其上開共有土地、建物所有
       權應有部分設定最高限額4,000 萬元抵押權予案外人鄭
       翠宜，致買受人右博特公司未能依買賣契約規定以系爭
       土地、建物辦理抵押貸款，致前開買賣契約第3 期尾款
       164,581, 491元部分尚未支付，此亦有告訴人馥華公司
       將其所有系爭土地、建物設定抵押權之土地與建物登記
       謄本各在卷可稽（本院卷第1 宗第140 頁至第144 頁；
       93年他字第5554號偵查卷第50頁至第54頁）。
（3）、因上揭（2） 所述告訴人馥華公司將其所有系爭共有土
       地、建物設定抵押權之故，致被告丙○○無法將上開系
       爭共有之土地、建物所有權移轉登記與買受人右博特公
       司，故被告丙○○與買受人右博特公司買賣雙方，乃於
       93年4 月1 日就此乃訂立補充協議書，約定「甲、乙雙
       方同意，由乙方（即右博特公司）出面要求馥華公司塗
       銷前開抵押權登記，相關訴訟費用由甲方（即被告丙○○）負擔，俟該抵押權一經塗銷後, 乙方於三週內完成
       貸款手續, 並支付全額尾款予甲方, 甲方不得以塗銷該
       抵押權之作業期間長或其他理由要求乙方提前分期支
       付尾款。」，「產權過戶完畢後，甲方應於合理期間內
       ，積極邀集全體共有人（含承租人）會同辦理交屋（換
       約）手續.. 」 （詳補充協議書第一、三條之約定），
       此亦有上開補充協議書在卷可稽（93年度他字第7649號
       偵查卷第152 頁至第153 頁）。由上可知，因告訴人馥
       華公司設定上揭抵押權，致出賣人即被告丙○○與買受
       人右博特公司所簽訂之前開土地房屋買賣契約時無從預
       料，隨後始有上開補充協議書之簽訂；由此亦可證明，
       被告丙○○與右博特公司所簽訂之前開土地房屋買賣契
       約應非虛假不實，否則豈有再另行簽訂補充協議書之必
       要？
（4）、又被告丙○○將其所收取出賣之上揭共有土地、建物買
       賣價金之其中款項1,654 萬0,171 元，於93年4 月7 日
       以告訴人馥華公司為受取人，並附加「提存物受取人（
       指告訴人馥華公司）應塗銷系爭房地上之抵押權，並於
       所有權移轉登記完成時，提存物受取人應憑提存人（指
       被告丙○○）出具之同意書提領」之條件，辦理清償提
       存；另將收取之前揭買賣價金之其中款項1,813 萬9,337
       元、1,813 萬9,337 元亦於同日分別辦理清償提存予其
       他告訴人壬○○、辛○○○各等情，亦有提存書3 張在
       卷可證（93年度他字第7649號偵查卷第139 頁至第141
       頁）。被告丙○○於為其他前開系爭土地、建物之共有
       人即告訴人馥華公司、壬○○、辛○○○等人辦理清償
       提存後，乃於93年4 月8 日將上開出賣之系爭共有土地
       、建物辦畢所有權移轉登記與買受人右博特公司一節，
       亦有上開系爭共有土地、建物之登記謄本在卷可證（93
       年度他字第7649號偵查卷第167 頁至第170 頁；93年他
       字第5554號偵查卷第50頁至第54頁）。又右博特公司於
       向地政機關辦理上開其向被告丙○○買受之前開系爭土
       地、建物不動產移轉登記前，業已知悉告訴人馥華公司
       將其共有前揭系爭土地、建物設定最高限額4,000 萬元
       抵押權予案外人鄭翠宜，茍右博特公司與出賣人即被告
       丙○○間就前揭系爭土地、建物係虛偽買賣，則右博特
       公司與出賣人即被告丙○○為何不停止辦理所有權移轉
       登記？被告丙○○為何仍向本院提存所為告訴人馥華公
       司、壬○○、辛○○○等人辦理提存鉅額擔保金？凡此
       ，均可佐證認定出賣人即被告丙○○與買受人右博特公
       司間之前開系爭土地、建物等之不動產買賣契約係屬真
       實而非虛偽。
（5）、再右博特公司於93年4 月8 日取得上開系爭土地、建物
       所有權後，除將一樓部分面積繼續出租給松青公司外，
       並於93年4 月27 日 委託心築室內裝修工程有限公司將
       系爭蘆洲市○○路31號2 樓房屋之使用用途變更為托兒
       所，此有委任契約書一紙在卷可稽（本院卷第2 宗第94
       頁至第96頁），嗣於獲得主管機關同意變更系爭建物使
       用用途後，右博特公司乃將系爭房屋二樓部分面積出租
       給台北縣私立綠森林托兒所經營托兒所使用，並開立租
       金發票各等情，有臺北縣政府中華民國94年10月1 日，
       北府工建字第09406 65206 號函與右博特公司自95年10
       月至96年7 月所開立之發票租金等各在卷足憑（本院卷
       第2 宗第97頁至第108 頁）；再者，右博特公司另於95
       年7 月、96年7 月均有自國外進口櫻桃出售營利一事，
       亦有進口報單（影本）在卷可證（本院卷第3 宗第72頁
       至第75頁）。右博特公司上開一切營業行為，皆有依法
       申報營業稅及營利事業所得稅，已如上述；由此可見右
       博特公司顯然並非虛設之公司至明。
5、綜上調查，前開右博特公司既由被告庚○○與其他股東依規
   定出資繳納成立，且有營運之事實，已如上述，可見該右博
   特公司並非虛設之公司甚明。再者，右博特公司向被告丙○○買受之上開系爭共有土地、建物，確實均有支付價金，並
   繳納契稅、土地增值稅；且於告訴人馥華公司將其共有前揭
   系爭土地、建物設定最高限額4,000 萬元抵押權予案外人鄭
   翠宜後，被告丙○○仍然為其他共有人即告訴人馥華公司、
   、壬○○、辛○○○等人辦理提存上揭鉅額擔保金，隨後再
   將上開系爭共有土地、建物辦理移轉登記與買受人右博特公
   司，而認定被告丙○○與右博特公司間就前揭系爭共有土地
   、建物之土地房屋不動產買賣契約係真實而非虛偽，均如上
   述。可見被告庚○○辯稱前開右博特公司並非虛設公司；被
   告丙○○辯稱其與右博特公司間所成立之上開土地房屋不動
   產買賣契約係真實並非虛偽各等情應可採信。則被告庚○○
   持前開真實之土地房屋不動產買賣契約據以前往地政機關辦
   理不動產移轉登記，因不動產買賣契約既係真實，自無使公
   務員陷於錯誤登載不實之可言，亦無生損害於地政機關管理
   之正確性，核與刑法第214 條規定，使公務員登載不實罪之
   構成要件自有未合，自難遽論被告丙○○、庚○○二人以該
   罪責；此外又查無其他積極事證，足認被告二人涉犯有何其
   他犯行，揆諸前開判例說明，因不能證明被告二人犯罪，自
   應均為被告二人無罪判決之諭知。
五、
1、公訴人雖提出論告書，並指控右博特公司支付予被告丙○○
   之買賣價金1 億3 千萬元，均為被告丙○○、庚○○二人所
   籌集，足見系爭買賣契約並無買賣之真意，系爭買賣契約係
   基於通謀虛偽意思表示而成立云云。如被告丙○○、庚○○
   果真想處分系爭房地，而非透過迂迴之手段取得系爭房地之
   所有權，大可直接洽第三人買賣，又何必大費周章先行設立
   右博特公司，再由右博特公司向被告丙○○購買系爭房地。
   由此可知，雖本件買賣契約看似符合法律規定，然右博特公
   司係被告丙○○、庚○○為取得系爭房地所虛設，且有關股
   東出資及系爭房地買賣價金之籌措，均由被告丙○○、庚○○共同為之，可見系爭房地之買賣，確係通謀而為虛偽買賣
   ，故系爭房地買賣無效云云。然經本院詳查結果，依刑法嚴
   格證據裁判原則，被告丙○○、庚○○二人所為，仍與刑法
   第214 條規定使公務員登載不實罪之構成要件不合，自無從
   對該被告二人論罪科刑，併予敘明。
2、告訴人代理人亦指控被告丙○○與右博特公司間就前開系爭
   土地、房屋之不動產買賣契約係屬通謀虛偽意思表示云云。
   然經本院調查結果，被告丙○○與右博特公司間就上揭系爭
   土地、房屋之不動產買賣契約係屬真正，雙方皆有依契約買
   賣之意思，並依契約履行，並無虛偽情事，已如上述。由此
   可見，被告丙○○與右博特公司間，雙方所成立之上開不動
   產買賣契約自非通謀虛偽意思表示，附此敘明。
據上論斷，應依刑事訴訟法第301 條第1 項前段，判決如主文。
本案經檢察官連思藩到庭執行職務。
中    華    民    國    97    年    5     月    30    日
                  刑事第二庭    審判長法  官 王復生
                                      法  官 楊千儀
                                      法  官 陳坤地
上列正本證明與原本無異。
如不服本判決，應於判決送達後10日內敘明上訴理由，向本院提
出上訴狀（應附繕本）。
                                      書記官 林壯隆
中    華    民    國    97    年    6     月    5     日


司法院資訊處製作；財團法人民間司法改革基金會備份。
